【裁判字號】    89,上,687
【裁判日期】    891003
【裁判案由】    執行異議之訴
【裁判全文】
臺灣高等法院民事判決  八十九年度上字第六八七號
      上  訴  人  甲○○
      訴訟代理人  李翠瑚
      被  上訴人  乙○○
      訴訟代理人  蕭介生律師
右當事人間請求執行異議之訴事件，上訴人對於中華民國八十九年三月十四日臺灣士
林地方法院八十八年度訴字第一四三七號第一審判決提起上訴，本院判決如左：
    主    文
上訴駁回。
第二審訴訟費用由上訴人負擔。
    事    實
甲、上訴人方面：
壹、聲明：
  一原判決廢棄。
  二被上訴人在第一審之訴駁回。
  三第一、二審之訴訟費用由被上訴人負擔。
貳、陳述：除與原判決記載相同者，茲引用之外，補稱：
  一被上訴人乙○○與債務人朱寶雲明明就是如假包換的夫妻，卻為了逃避債責，共
    同串供，誆稱二人只是同居關係，除了偽造假收據、假發票外，更精心安排一連
    串統統是與其二人關係親密的「自家人」為證人，以及穿插數件挑釁的插曲來探
    法律公正性：
  (一)上訴人自認識債務人朱寶雲十幾年來，朱寶雲就是被上訴人乙○○之妻，如今朱
    寶雲、乙○○二人為了逃避債責，竟於七月二十日突然冒出「自稱被上訴人乙○
    ○配偶」之另一女子，在被上訴人乙○○安排之下出庭作證謂「債務人朱寶雲不
    住承德路系爭住處，並所查封之物非朱寶雲所有云云」，企圖為債務人朱寶雲及
    上訴人乙○○逃避債責。
  (二)被上訴人乙○○將其被查封之洋酒攜至庭上後，才冒出「酒瓶上有乙○○姓名以
    作紀念」，然而觀其此日前之所有權、庭訊皆無「酒瓶上刻有姓名之事」，所以
    顯然酒瓶上之姓名乃為逃避債責而事後刻上並非原來就有。
  (三)被上訴人在其八十九年七月六日答辯狀突然冒出「當中有數件古董業已收受價金
    須交付買受人，逾期必須負賠償責任」云云，在此之前則無任何相關之陳述。
  二被上訴人之妻朱寶雲欠上訴人會款，係發生於民國八十五年，而債務人朱寶雲不
    但自民國七十六年起在承德路住處設藉為戶長，且於民國八十六年還有戶政機關
    之戶口校正，證明債務人朱寶雲確實在承德路系爭住處居住，且債務人朱寶雲的
    親生子女，也住在承德路系爭住處。
  三上訴人與債務人認識數十年來從未聽聞債務人朱寶雲有任何『賭債』之事，否則
    上訴人豈會參加她的互助會？
  四債務人朱寶雲與其證人林明美、蘇愛慧、蔣淑雲均與債務人朱寶雲共同經營其麻
    將場，上訴人當初是被朱寶雲引誘至其賭場賭博，實非被上訴人乙○○顛倒黑白
    誣指朱寶雲之賭與上訴人有關。
  五債務人朱寶雲與其夫十數年來共同經營酒店，債務人朱寶雲每晚還常到其酒店坐
    鎮收錢，此外，還經營賭場抽頭，月入新台幣百萬以上，債務人朱寶雲不但一身
    上下皆穿戴香奈兒等名牌，手戴翡翠玉鐲、勞力士滿天星鑽金錶，其行徑豈只是
    有錢，也因為如此，債務人朱寶雲十數年來才招得到每月每會三至十萬元的互助
    會，如果朱寶雲沒錢，這些年來誰敢跟她的會？而且還是每月十萬元的會？
  六根據被上訴人對第一審法院所提證五上「棗紅色」三字竟與其開立證二、證二、
    證四、證六之筆跡相同，可上述證二、證三、證四、證五、證六均為「同一人」
    所開立，但參諸被上訴人乙○○之證人俞月琴不會是香港東藝公司陳輔烔之事實
    ，可證該證二至證六，百分之百為臨訟偽造，被上訴人乙○○用臨訟偽造之假收
    據、發票及其證一至證八與數名與其有親密關係之自家人事先串供為證人，怎能
    採信？
乙、被上訴人方面：
壹、聲明：
  一請求駁回上訴。
  二第一、二審訴訟費用由上訴人負擔。
貳、陳述：除與原判決記載相同者，茲引用之外，補稱：
  一債務人朱寶雲係空戶，戶藉非住所地，債務人朱寶雲確未居住台北市○○路○段
    五八巷三號四樓，該址係由被上訴人居住之事實，業據證人孫文國、王靜慧、孫
    敏美等人證述在卷，核與證人即債務人朱寶雲到庭證稱：「我與乙○○於二十幾
    年前同居，住在台北市○○路○段五八巷三號四樓，我在該處住了四、五年之後
    ，我們不合，我自承德路四段五八巷三號四樓遷走已達十九年之久，現在乙○○
    及他太太住在承德路四段五八巷三號四樓，這十九年之間我只去過二次，系爭查
    封之物都非我所有，我現在住信義路」等語相符，且參諸上訴人之執行債權憑證
    係依據台灣台北地方法院八五年票字第一九三八六號本票裁定執行，而該裁定及
    執行地為債務人朱寶雲住所地台北市○○路○段一五０巷四五七號六樓之二，台
    灣台北地方法院八五年民執壬字第一六三七九號之債權憑證記載債務人之地址亦
    為台北市○○路○段一五０巷四五七號六樓之二，有執行之債權憑證附於一審八
    十八年度執字第一一０五０號清債票款執行卷宗為憑，為上訴人所不爭執，足見
    債務人朱寶雲並未居住台北市○○路○段五八巷三號四樓之址，其理甚明。
  二系爭原判決如附表所示之動產均係由被上訴人向他人所購買等情，均經證人王定
    乾、陳輔炯、俞月琴、孫文國、王靜慧、孫敏美、及連春來、蘇清枝到庭證稱可
    證，更有發票、收據、證明書、護照等影本附一審卷為憑。被上訴人於起訴原因
    已相當之証明，而上訴人於抗辯並無事實證明方法，僅空言爭執者，當然認定其
    抗辯事實非真正，而應為上訴人不利之裁判，最高法院十八年上字第一六七九號
    著有判例，原審判決極為正當，其上訴所述殊無理由。
  三上訴人與朱寶雲係十數年之朋友，因與債務人賭博、標會更引誘至日本酒店上班
    陪客，被上訴人代償鉅額賭債，為此朱寶雲與被上訴人分手，為上訴人所明知，
    十九年前朱寶雲離開被上訴人後，不相往來，形同陌生人，朱寶雲離開時僅二十
    餘歲女子，豈有能力購買系爭查封物品，請令上訴人舉證證明朱寶雲究於何時何
    地以何價款購買，反之，被上訴人確實擁有系爭物品所有權，已提出發票及證明
    書等附卷足證，各該出售人均到庭證明買受之事實，上訴人空言主張該物品為債
    務人所有即係虛假。上訴人明知朱寶雲未居住於承德路，擅自指封非其所有物，
    侵害被上訴人所有權，當中有數件古董業已收受價金必須交付買受人，逾期必須
    負賠償責任，因上訴人不分皂白查封，故意侵權行為產生損害之結果，應由上訴
    人負賠償責任，併此敘明。
  四上訴人誤導事實諉謂朱寶雲為被上訴人之配偶，並否認孫陳賴員為配偶，聲請向
    戶政事務所調取戶籍謄本云云，經查戶籍登記載明被上訴人之配偶確為孫陳賴員
    有附卷之公文書為憑，更經孫陳賴員到庭供証略以「朱寶雲六十九年分開，沒有
    再回來承德路住。七十年搬進去時什麼都沒有，住了十年後才裝修。朱寶雲兩個
    小孩都是我扶養長大，雖然他母親不要他們，我也不忍心。這些東西是被上訴人
    乙○○買的。我住的時候根本沒有看過上訴人甲○○」等語，核上訴人亦坦承不
    認識孫陳賴員，也沒有見過孫陳賴員等語相符，上訴人一再陳明與朱寶雲是十多
    年朋友，於交往期間未曾見過被上訴人之配偶孫陳賴員，適足佐証朱寶雲確實未
    居住在承德路四段五十八巷三號四樓，所以未見過孫陳賴員其理甚明，參酌上訴
    人對朱寶雲八十五年以朱寶雲欠票款為由逕行向其住所地台北市○○路○段一五
    ０巷四五七號六樓之二裁定及強制執行，有各該執行名義所載地址附卷為憑，俱
    見上訴人明知朱寶雲未居住台北市○○路○段五十八巷三號四樓事實極為明顯，
    該地址為被上訴人其配偶孫陳賴員之住所，屋內所有物品均為被上訴人個人所有
    ，上訴人以戶籍地主張為朱寶雲住所全然與事實不符。
    理    由
一、本件被上訴人起訴主張：原法院八十八年度執字第一一０五０號清償票款強制執
    行事件所查封之動產，係屬被上訴人所有，有購買收據足證，且執行債務人朱寶
    雲並未居住台北市○○路○段五八巷三號四樓，惟竟遭上訴人於八十八年十一月
    二日持台灣台北地方法院債權憑證至上開處所為查封執行，因而本於強制執行法
    第十五條之規定提起本件異議之訴，請求將該執行程序撤銷。
    上訴人則以：執行債務人朱寶雲既住在台北市○○路○段五八巷三號四樓，且自
    七十六年起即上開住所之戶長，於八十六年尚有戶口校正，顯見朱寶雲確實居住
    於上開住所，因此家中之查封物品均係朱寶雲所有，而上訴人所提之古董物品購
    買之收據、發票係臨訟偽造，足見系爭動產之所有權人係朱寶雲而非上訴人，上
    訴人主張其係系爭動產之所有權人，提起本件第三人異議之訴，顯無理由等語，
    資為抗辯。
二、查上訴人於八十八年十一月二日，持執行債務人為朱寶雲之台灣台北地方法院債
    權憑證，至台北市○○路○段五八巷三號四樓查封鋼琴、冰箱、冷氣、古董二櫃
    （包括象牙、玉石、蒙古刀、古董杯、古董碗、印石、鼻煙壼、白玉蓋壿）音響
    、洋酒、沙發、音響喇叭、洋酒六櫃、水晶燈、地毯及豹皮（詳如原判決附件所
    示）等物品，為兩造所不爭執，並經調閱原法院八十八年度執字第一一０五０號
    民事執行卷核閱屬實，自堪信為真實。
三、被上訴人主張系爭動產均為其所有，執行債務人朱寶雲之居住地址為台北市○○
    路○段一五０巷四五七號六樓之二，其與執行債務人朱寶雲雖曾為同居關係，惟
    其自十九年前即搬離台北市○○路○段五八巷三號四樓。上訴人則辯稱：執行債
    務人朱寶雲之戶籍係設在台北市○○路○段五八巷三號四樓，且為戶長，顯然朱
    寶雲即有居住，系爭動產即為執行債務人朱寶雲所有之事實。然查：
  (一)按動產之執行，執行法院對動產所有權，並無實體調查權，僅得就財產之外觀，
    為認定之依據。此種外觀狀態，即執行債務人對動產之占有。建築物內之動產，
    通常應認為使用建築物之人占有。建築物係供居住之情形，除個人專用之動產外
    ，應認由戶長占有。但同一建築物內，有獨立營生者共同居住之情形，例如分租
    者，應分別認定其占有。債務人與第三人共同占有時，除第三人同意外，應不得
    查封，否則所為查封行為應屬違法，第三人得聲明異議（參照張登科著，強制執
    行法，第二四七、二四八頁）。經查本件台北市○○路○段五八巷三號四樓住址
    ，共設有三戶戶籍（三戶號），分別為孫文良、孫信慧、孫信程。被上訴人乙○
    ○設於其子孫文良戶內，執行債務人朱寶雲則曾與孫信慧共設一戶（現已遷移）
    ，業據本院依職權向台北市士林區戶政事務所函查該址歷年來設籍資料查明屬實
    ，有該所覆函及所附戶籍謄本在卷可稽（見本院卷六四至七八頁）。則不論執行
    債務人朱寶雲是否居住於該址，從外觀狀態來看，既有三戶，無從分辨係建築物
    內究竟何人占有，執行法院本應不得查封。執行法院未依職權查明該址尚有第三
    人多人，遽依上訴人所提其中一戶之戶籍謄本，而誤以為該址僅有一戶，認系爭
    動產為執行債務人朱寶雲所有，逕行查封，執行程序顯有違誤，按上開說明，所
    為查封行為應屬違法，第三人得聲明異議，則被上訴人據此提起異議之訴，請求
    將該執行程序撤銷，即有理由，應予准許。
  (二)又戶籍之設立，並非即可斷定有無居住之事實，仍須審酌其他具體事實。被上訴
    人主張執行債務人朱寶雲確未居住台北市○○路○段五八巷三號四樓，該址係由
    被上訴人居住之事實，業據證人孫文國、王靜慧、孫敏美等人證述在卷，核與證
    人即執行債務人朱寶雲到庭證稱：「我與乙○○於二十幾年前同居，住在台北市
    ○○路○段五八巷三號四樓，我在該處住了四、五年之後，我們不合，我自承德
    路四段五八巷三號四樓遷走已達十九年之久，現在乙○○及他太太住在承德路四
    段五八巷三號四樓，這十九年之間我只去過二次，系爭查封之物都非我所有，我
    現在住信義路」等語相符，且參諸上訴人之執行債權憑證係依據台灣台北地方法
    院八五年票字第一九三八六號本票裁定執行，而該裁定及執行地為債務人朱寶雲
    住所地台北市○○路○段一五０巷四五七號六樓之二，台灣台北地方法院八五年
    民執壬字第一六三七九號之債權憑證記載債務人之地址亦為台北市○○路○段一
    五０巷四五七號六樓之二，有執行之債權憑證附於原法院八十八年度執字第一一
    ０五０號清償票款執行卷宗為憑，為上訴人所不爭執，足見被上訴人上開主張執
    行債務人朱寶雲並未居住台北市○○路○段五八巷三號四樓之址，堪予採信。
  (三)上訴人雖辯稱，被上訴人乙○○與債務人朱寶雲明明就是如假包換的夫妻，卻為
    了逃避債責，共同串供，誆稱二人只是同居關係，除了偽造假收據、假發票外，
    更精心安排一連串統統是與其二人關係親密的「自家人」為證人，更突然冒出「
    自稱被上訴人乙○○配偶」之另一女子出庭作證，顯係臨訟偽證云云。惟查戶籍
    謄本上載明被上訴人之配偶登記確為孫陳賴員，而債務人朱寶雲配偶欄登記則為
    空白，有附卷之戶籍謄本公文書可證，此顯非臨訟所能勾串偽造，已足見上訴人
    認知有誤，所辯顯與事實不符。又經本院傳訊孫陳賴員到庭供証略以「朱寶雲六
    十九年分開，沒有再回來承德路住。七十年搬進去時什麼都沒有，住了十年後才
    裝修。朱寶雲兩個小孩都是我扶養長大，雖然他母親不要他們，我也不忍心。
    這些東西是被上訴人乙○○買的。我住的時候根本沒有看過上訴人甲○○」等語
    ，核上訴人亦坦承不認識孫陳賴員，也沒有見過孫陳賴員等語相符，上訴人一再
    陳明與朱寶雲是十多年朋友，於交往期間未曾見過被上訴人之配偶孫陳賴員，適
    足佐証朱寶雲確實未居住在承德路四段五十八巷三號四樓，所以未見過孫陳賴員
    其理甚明。且依常情而論，被上訴人之配偶孫陳賴員既已住於承德路家中，豈可
    能忍受被上訴人與朱寶雲在此同居？由此益加可證被上訴人主張，應可採信。
  (四)況查系爭如原判決附表所示之動產均係由被上訴人向他人所購買等情，亦經證人
    王定乾到庭證稱：「臂擱及小座屏是民國七十八年八月間乙○○先生透過我的介
    紹在香港陳勝記買的，他是一個人來買的，單價港幣十多萬元，保證書是我開的
    」、陳輔炯證稱「我在香港經營東藝藝品店，乙○○常向我買東西，有部分查封
    之古董是向我買的，孫先生自一九八六年起幾乎每年都有向我買東西，他是自己
    一個人來的」。「這五張發票是東藝公司一九八六年至一九八九年開的」。證人
    俞月琴到庭證稱「乙○○於八十八年五月間向我購買一部鋼琴，我是刊登報紙，
    孫先生看了報紙來向我買的，收據是我開的，收據上棗紅色的筆跡是我加上去，
    我本來有二台鋼琴，乙○○先生買一台，另一台賣給房客，我登報紙時價錢是登
    二萬五千元，結果孫先生還價以二萬元賣給孫先生」；證人孫文國、王靜慧、孫
    敏美到庭供稱「這些酒幾乎都是我們出國帶回來送給我父親的。我們對朱寶雲小
    姐有一點印象，我們小時候他住過承德路四段五八巷三號四樓，大約二十年前朱
    寶雲小姐就離開了」；證人孫文國證稱「ＳＯＮＹ牌錄影機及音響是我於七、八
    年前分別以二萬餘元及四、五萬元買的，送給我父親的」；證人連春來到庭證稱
    ：「我認識乙○○，其承德路四段之住處之沙發是我送給他的，有二個單人坐的
    ，一個三人坐的，是於七十八年、七十九年間送給他的，屋內的燈飾有四盞也是
    我帶他去買的，花了十萬元買的」；證人蘇清枝到庭證稱：「乙○○位於承德路
    四段的住處之冷氣機有七台，都是我去安裝的」等語，並有被上訴人所提之發票
    、收據、證明書、護照等影本在卷可佐。上訴人雖以：被上訴人所提之古董物品
    購買之收據、發票均係由同一人由同一枝筆所開立，且有些發票係十年前之物，
    然卻嶄新如上月所造，顯係臨訟偽造，就洋酒部分，被上訴人雖謂其多次出國所
    帶回，並提出護照之出入境為證，然上開護照僅能證明出入境，卻與有無購買洋
    酒無關，且被上訴人對於洋酒之來源說詞亦不一云云為辯。然查，系爭古董部分
    係由被上訴人分向寒舍投資有限公司及香港東藝公司購買，至於音響則係向香港
    通惠電業公司所購買，分別由寒舍公司出具證明，東藝公司出具發票，通惠電業
    公司出具載有包裝出口台灣字樣之收據在卷可證。其中光東藝公司發票就有四張
    ，且證明、發票、收據筆跡明顯不同，並無上訴人所指同一筆跡之情事。至於鋼
    琴收據上棗紅色的筆跡，證人俞月琴業已證實是她加上去的，上訴人未提出任何
    證據，僅憑自己推測任意指該筆跡上開發票字跡相同，並非可採。就洋酒部分，
    被上訴人雖先稱由被上訴人進出香港多次所帶回，嗣又稱其子女所帶回贈予，惟
    查查封洋酒多達一百零九瓶，參諸被上訴人及其家屬孫文國、王靜慧、孫敏美皆
    有多次入出境紀錄，有渠等之護照影本在卷可證，堪認被上訴人事後清點所為之
    陳述堪予採信，上訴人執此抗辯，並非可採。
四、綜上所述，本件台北市○○路○段五八巷三號四樓住址，共設有三戶戶籍，從外
    觀狀態來看，既有三戶，無從分辨係建築物內究竟何人占有，執行法院本應不得
    查封。況查執行債務人朱寶雲並未居住於動產所在之上開地址，而被上訴人居住
    於該址之事實，業據證人即被上訴人之子女孫文國、王靜慧、孫敏美與被上訴人
    之配偶孫陳賴員等人到庭證述在卷，且有卷附之戶籍謄本為憑，且系爭動產係屬
    被上訴人所有，亦經被上訴人舉證證明。按第三人就執行標的物有足以排除強制
    執行之權利者，得於強制執行程序終結前，向執行法院對債權人提起異議之訴，
    強制執行法第十五條前段定有明文。原法院八十八年度民執字第一一０五０號清
    償票款事件之執行標的物即如原判決附表所示之動產為被上訴人所有，上訴人以
    對訴外人朱寶雲之執行名義，聲請對被上訴人所有之系爭動產強制執行，即有未
    合。被上訴人依前揭規定提起第三人異議之訴，請求撤銷對系爭動產之強制執行
    程序，即有理由，應予准許。是則原審判命本件動產部分強制執行程序應予撤銷
    ，於法並無不合。上訴意旨指摘原判決不當，求予廢棄改判，為無理由，應予駁
    回其上訴。
五、本件事證已臻明確，兩造其餘攻擊防禦方法及證據主張，經斟酌後認於判決結果
    不生影響，爰不一一論述，附此敘明。
六、據上論結，本件上訴為無理由，爰判決如主文。
中      華      民      國    八十九    年      十      月      三      日
                                臺灣高等法院民事第六庭
                                    審判長法  官  吳  欲  君
                                          法  官  陳  博  享
                                          法  官  藍  文  祥
右正本係照原本作成。
如不服本判決，應於收受送達後二十日內向本院提出上訴書狀，其未表明上訴理由者
，應於提出上訴後二十日內向本院補提理由書狀（均須按他造當事人之人數附繕本）
上訴時應提出委任律師或具有律師資格之人之委任狀；委任有律師資格者，另應附具
律師及格證書及釋明委任人與受任人有民事訴訟法第四百六十六條之一第一項但書或
第二項（詳附註）所定關係之釋明文書影本。
中      華      民      國    八十九    年      十      月      四      日
                                          書記官  吳  鎮  鑫
附註：
民事訴訟法第四百六十六條之一（第一項、第二項）：
對於第二審判決上訴，上訴人應委任律師為訴訟代理人。但上訴人或其法定代理人具
有律師資格者，不在此限。
上訴人之配偶、三親等內之血親、二親等內之姻親，或上訴人為法人、中央或地方機
關時，其所屬專任人員具有律師資格並經法院認為適當者，亦得為第三審訴訟代理人
。


司法院資訊處製作；財團法人民間司法改革基金會備份。
